【裁判字號】    96,重訴,1645
【裁判日期】    970731
【裁判案由】    返還共有物等
【裁判全文】
臺灣臺北地方法院民事判決            96年度重訴字第1645號
原        告  庚○○
              辛○○
上列二原告共
同訴訟代理人  沈明達律師
被        告  丙○○  住臺北縣.
訴訟代理人    丁○○    住臺北.
上列當事人間請求返還共有物等事件，本院於民國九十七年七月
十六日辯論終結，判決如下：
    主    文
被告應將坐落臺北縣新店市○○段第八五地號土地上如附圖Ａ、
Ｂ、Ｃ、Ｄ所示部分外，及同段第八七地號土地全部，返還原告
庚○○及其他共有人全體。
被告應自民國九十六年一月五日起至返還上開土地之日止，按年
給付原告各新臺幣貳拾玖萬壹仟玖佰柒拾壹元。
原告其餘之訴駁回。
訴訟費用由被告負擔二十分之十九，餘由原告負擔。
本判決原告勝訴部分於原告以新臺幣陸仟伍佰玖拾壹萬肆仟玖佰
元為被告供擔保後，假執行。
原告其餘假執行之聲請駁回。
    事實及理由
一、原告部分
（一）聲明：
    １被告應將坐落臺北縣新店市○○段第八五地號土地上，如
      附圖Ａ、Ｂ、Ｃ、Ｄ所示建物占用之基地外，及同段第八
      七地號土地全部，返還原告庚○○及其他共有人全體。
    ２被告應自民國九十六年一月五日起至返還上開土地之日止
      ，按年給付原告各新臺幣（下同）三十七萬六千六百一十
      二元。
    ３願供擔保請准宣告假執行。
（二）原告起訴主張：
    １坐落臺北縣新店市○○段第八五、八七地號土地為原告庚
      ○○、辛○○及訴外人林敬啟、林淑娟所共有，原告均於
      九十六年一月五日登記為共有人，應有部分林敬啟三分之
      二，原告二人及林淑娟各九分之一。而被告以附圖Ａ、Ｄ
      所示貨櫃屋、Ｂ所示遮雨棚、Ｃ所示鐵皮屋無權占有原告
      共有之上述第八五地號部分土地，經林敬啟另案訴請被告
      交還遭占用之附圖Ａ、Ｂ、Ｃ、Ｄ所示部分、面積共二四
      ０‧九一平方公尺土地，經臺灣臺北地方法院、臺灣高等
      法院判決林敬啟勝訴。
    ２惟坐落臺北縣新店市○○段第八五地號、面積四二七六‧
      ０五平方公尺之土地，除上述面積共二四０‧九一平方公
      尺之附圖Ａ、Ｂ、Ｃ、Ｄ所示部分土地外，其餘四０三五
      ‧一四平方公尺部分，以及同段第八七地號土地全部亦遭
      被告無權占用，爰本於共有人身分依民法第八百二十一條
      規定請求被告將占用之土地返還原告及共有人全體，並自
      九十六年一月五日起至返還上開土地之日起，按年給付原
      告各三十七萬六千六百一十二元（計算式：「土地申報地
      價」每平方公尺四千三百五十二元，乘上「土地面積」七
      七八八‧四一平方公尺，乘租金率十分之一，再乘上「應
      有部分」九分之一，小數點以下捨去）之損害賠償。
（三）對被告答辯之陳述：
    １被告不能證明其確有承租本件土地，戊○○、己○○曾於
      九十四年十月間以存證信函表明渠等及其父闕至正並未與
      被告訂立租賃契約，並退還被告交付之租金匯票。
    ２否認被告所提（被證三）手書收據之真正。
（四）證據：提出土地登記謄本、臺灣臺北地方法院九十三年度
      訴字第三一五九號、臺灣高等法院九十六年度重上更(一)字
      第八四號民事判決、木柵郵局第二六八號存證信函暨匯票
      影本。
二、被告部分
（一）聲明：原告之訴及其假執行之聲請均駁回。
（二）被告則以：
    １坐落臺北縣新店市○○段第八五、八七地號土地，重測前
      地號為臺北縣新店市○○○段十四張小段第三九、四十地
      號，除八五地號面積共二四０‧九一平方公尺之附圖Ａ、
      Ｂ、Ｃ、Ｄ所示部分外，現均為其占有從事耕作，但其係
      依租賃契約占有使用收益該土地，並非無權占有。其父廖
      新發自五十年間開始向當時之地主阮清源（所有權以配偶
      阮于菊筠名義登記）、闕至正（由阮清源代理）承租本件
      土地耕作，約定每年租金二期、每期二千元，農田水利會
      會費由廖新發繳納，租金均由阮清源派遣子甲○○、媳阮
      朱彥君向廖新發收取，廖新發死亡後，該土地仍由繼承人
      即被告繼續耕作迄今。
    ２嗣林敬啟向阮于菊筠買受本件土地應有部分，方生否認被
      告租賃權情事；闕至正死亡後，闕至正所有之本件土地應
      有部分由其子戊○○、己○○繼承，戊○○、己○○復將
      應有部分出售原告二人，而被告就本件土地既與闕至正間
      就租賃關係，自得對繼受本件土地應有部分之原告主張租
      賃權，並非無權占有。
    ３戊○○、己○○確將被告寄交之租金匯票退回，但被告業
      將租金提存。
    ４臺灣高等法院九十六年度重上更(一)字第八四號返還共有物
      事件卷附同意書、切結書上「丙○○」印文雖為真正，但
      係遭廖蒼明盜蓋；證人廖金昌、廖蒼明、廖金生之證詞俱
      不實在等語，資為抗辯。
（三）證據：提出（被證一、二）杜賣證書、耕作權拋棄證書、
      土地登記簿、（被證三）手書收據、農田水利會征收單通
      知聯、收據聯、催繳單，並聲請訊問證人即前地主戊○○
      、己○○、阮清源之子甲○○、友人乙○○。
三、原告主張之事實，業據提出土地登記謄本、臺灣臺北地方法
    院九十三年度訴字第三一五九號、臺灣高等法院九十六年度
    重上更(一)字第八四號民事判決、木柵郵局第二六八號存證信
    函暨匯票影本為證，核屬相符，上開證據之真正，並為被告
    所不爭執，應堪信為真實。
    被告所辯亦據提出杜賣證書、耕作權拋棄證書、土地登記簿
    、手書收據、農田水利會征收單通知聯、收據聯、催繳單，
    並引用證人即友人乙○○之證詞為憑，上揭證據除手書收據
    外，亦經原告肯認無訛，亦堪信為真，但被告所辯關於有權
    占有使用收益本件土地部分均為原告否認。
四、按稱租賃者，謂當事人約定，一方以物租與他方使用收益，
    他方支付租金之契約；前項租金，得以金錢或租賃物之孳息
    充之；出租人於租賃物交付後，縱將其所有權讓與第三人，
    其租賃契約，對於受讓人，仍繼續存在；承租人死亡者，租
    賃契約雖定有期限，其繼承人仍得終止契約，但應依第四百
    五十條第三項之規定，先期通知；耕作地之出租人，如收回
    自己耕作，得終止契約；耕作地之出租人，除前條及第四百
    四十條規定外，僅於承租人違反第四百三十二條、第四百四
    十三條第一項或第四百六十二條第二項之規定時，得終止契
    約；民法債編修正施行前發生者，除本施行法有特別規定外
    ，亦不適用修正施行後之規定，八十八年四月二十一日修正
    前民法第四百二十一條、第四百二十五條、第四百五十二條
    前段、第四百五十八條、第四百五十九條、民法債編施行法
    第一條後段定有明文。又以自任耕作為目的，約定支付地租
    ，使用他人之農地者，為耕地租用；依不定期限租用耕地之
    契約，僅得於有左列情形之一時終止之：(一)承租人死亡而無
    繼承人時；(二)承租人放棄其耕作權利時，土地法第一百零六
    條第一項、第一百一十四條第一款亦有明文規定。倘被告所
    辯為真，其父廖新發曾與本件坐落臺北縣新店市○○段第八
    五、八七地號土地地主阮清源（所有權以配偶阮于菊筠名義
    登記）、闕至正（由阮清源代理）訂立不定期租賃契約，約
    定由廖新發向阮清源、闕至正承租上述土地耕作，則縱租賃
    標的物土地所有權人迭自阮于菊筠更易為林敬啟，自闕至正
    更易為戊○○、己○○，再更易為原告二人及林淑娟，承租
    人廖新發亦死亡，由被告接續耕作，原租賃契約仍對於土地
    所有權人即林敬啟、原告二人、林淑娟、繼承人被告存在，
    易言之，被告占有本件土地即非無權占有，其使用收益本件
    土地亦非無法律上原因受有利益、侵害所有權人之權利。是
    本件首應審究者，厥為：兩造間就坐落臺北縣新店市○○段
    第八五、八七地號土地，是否有租賃關係存在？
（一）被告辯稱坐落臺北縣新店市○○段第八五、八七地號土地
      係其父廖新發自五十年間開始向當時之地主阮清源（所有
      權以配偶阮于菊筠名義登記）、闕至正（由阮清源代理）
      承租耕作，其父廖新發死亡後，亦由其繼續承租耕作迄今
      等語，雖據提出杜賣證書、耕作權拋棄證書、土地登記簿
      、手書收據、農田水利會征收單通知聯、收據聯、催繳單
      為憑，並引用證人即友人乙○○之證詞，但杜賣證書、耕
      作權拋棄證書、土地登記簿、農田水利會征收單通知聯、
      收據聯、催繳單部分，均與本件無涉，尚無從據以認定被
      告就本件土地有租賃關係存在，至手書收據部分，已經原
      告否認，被告復始終未能提出任何其他證據以實其說，已
      難遽採。
（二）證人乙○○固到庭證稱：「‧‧‧廖新發大概在六十二、
      六十三年時找過我，說阮清源當初買一塊地，大概二千多
      坪，要廖新發管理、叫他做，廖新發想請阮清源寫一張合
      約‧‧‧但我也不敢講要阮清源寫合約給廖新發，因為我
      覺得當初做的時候既然沒寫契約，事後阮清源一定不會同
      意再寫契約，後來廖新發自己有跟阮清源講，他做了十幾
      年，希望阮清源寫契約‧‧‧但阮清源說不用，朋友做十
      幾年，不會虧待廖新發，當天就沒寫‧‧‧廖新發來找我
      時，有帶幾張水利局的水費的單子給我看，錢是廖新發繳
      的，還有廖新發每年二次稻穀收割有送去給阮清源的收據
      ‧‧‧就我所知，廖新發只知道說地是阮清源交給他種的
      ，不知道地是共有」，然證人乙○○之證述縱然屬實，參
      以被告所提手書收據均由阮清源之子甲○○、媳阮朱彥君
      所簽立，未見由另一所有權人闕至正簽立者，至多僅能認
      原地主之一阮清源曾就本件土地與被告之父廖新發訂立租
      賃契約，而戊○○、己○○曾於九十四年十月間以存證信
      函表明渠等及其父闕至正並未與被告訂立租賃契約，並退
      還被告交付之租金匯票，有被告不爭執真正之木柵郵局第
      二六八號存證信函暨匯票影本附卷可稽，自難據認原告之
      前手闕至正、戊○○及己○○亦曾與被告之父廖新發訂立
      租賃契約、廖新發之繼承人即被告得對原告主張租賃關係
      存在。
（三）況被告及胞弟廖金昌、廖金生、廖金田曾於八十八年八月
      一日出具同意書，載明「茲同意將本人現行耕作，屬阮清
      源先生所有之坐落本市○○段八五地號、面積四二七六‧
      ０五平方公尺及同段八七地號、面積三五一二‧三六平方
      公尺（持分皆為三分之二）土地，於本（八十八）年八月
      中旬作物收成後，無異議將土地歸還地主阮清源先生，恐
      口無憑，特立此書。此致阮清源先生」，有本院九十三年
      度訴字第三一五九號卷第三十四頁附同意書在卷可考，該
      同意書上被告胞弟廖金昌、廖金生及見證人即被告堂弟廖
      蒼明印文之真正，已經廖金昌、廖金生、廖蒼明於九十五
      年八月二十五日臺灣高等法院九十五年度重上字第十六號
      事件審理中（第一０八至一一四頁）到庭證述屬實，廖金
      昌、廖金生為被告胞弟，廖蒼明為被告堂弟，衡情應無偏
      頗他人而為虛偽陳述之可能或必要，該同意書上被告印文
      之真正，並經被告供承不諱，自堪信為真，是被告縱與阮
      清源就本件土地曾訂有不定期租賃契約，該契約亦已於八
      十八年八月中經含被告在內之廖新發繼承人終止。被告雖
      另辯稱該印文係遭廖蒼明盜蓋云云，但並未提出任何證據
      可資佐憑，其所辯亦難遽採。
（四）從而，並無證據足認兩造間自九十六年一月五日起就原告
      、林敬啟、林淑娟共有之臺北縣新店市○○段第八五、八
      七地號土地有租賃契約存在，被告無占有使用收益該土地
      之權利。
五、次按所有人，於法令限制之範圍內，得自由使用、收益、處
    分其所有物，並排除他人之干涉；所有人對於無權占有或侵
    奪其所有物者，得請求返還之，對於妨害其所有權者，得請
    求除去之，有妨害其所有權之虞者，得請求防止之；數人按
    其應有部分，對於一物有所有權者，為共有人；各共有人，
    按其應有部分，對於共有物之全部，有使用收益之權；各共
    有人對於第三人，得就共有物之全部為本於所有權之請求，
    但回復共有物之請求，僅得為共有人全體之利益為之，民法
    第七百六十五條、第七百六十七條、第八百一十七條第一項
    、第八百一十八條、第八百二十一條規定甚明。本件坐落臺
    北縣新店市○○段第八五、八七地號土地為原告、林敬啟、
    林淑娟共有，自九十六年一月五日起被告無占有使用收益該
    土地之權利，原告本於該土地共有人地位請求被告將坐落臺
    北縣新店市○○段第八五地號土地如附圖Ａ、Ｂ、Ｃ、Ｄ所
    示建物占用之基地外，及同段第八七地號土地全部，返還原
    告庚○○及其他共有人全體，洵屬有據。
六、又無法律上之原因而受利益，致他人受損害者，應返還其利
    益，民法第八百一十七條第一項、第八百一十八條、第一百
    八十四條第一項前段、第一百七十九條前段亦有明定。而耕
    地租用地租不得超過地價百分之八，約定地租或習慣地租超
    過地價百分之八者，應比照地價百分之八減定之，不及地價
    百分之八者，依其約定或習慣；前項地價指法定地價，未經
    依規定地價之地方，指最近三年之平均地價，土地法第一百
    一十條規定甚明。而法定地價依同法第一百四十八條，係指
    土地所有權人依土地法所申報之地價。租金之數額，除以申
    報地價為基礎外，尚須斟酌土地之位置、工商業繁榮之程度
    、承租人利用土地之經濟價值及所受利益等項，並與鄰地租
    金相比較，以為決定，參照本院六十一年台上字第一六九五
    號判例意旨，原則上應以相當於該土地之租金額為限，最高
    法院六十一年台上字第一六九五號、六十八年台上字第三０
    七一號、八十八年度台上字第一八九四號、九十四年度台上
    字第一０九四號著有判例、裁判可資參照。
（一）坐落臺北縣新店市○○段第八五、八七地號土地為原告庚
      ○○、辛○○及訴外人林敬啟、林淑娟所共有，原告均於
      九十六年一月五日登記為共有人，應有部分林敬啟三分之
      二，原告二人及林淑娟各九分之一，而被告就本件土地與
      原告間並無任何法律上原因關係，此經本院審認如前，揆
      諸上揭判例、法條，被告受有相當於土地租金之不當得利
      、致原告受有相當於地租之損害，亦足認定。
（二）本件土地即坐落臺北縣新店市○○段第八五、八七地號土
      地自九十六年一月起申報地價為每平方公尺四千三百五十
      二元，有土地登記謄本立卷足憑，而本件土地地目為田，
      位在臺北縣新店市○○路、中正路交岔路口旁，每平方公
      尺公告現值為二萬六千二百元，除附圖Ａ、Ｂ、Ｃ、Ｄ所
      示部分外，部分為土石空地，部分由被告種植蔬菜等，周
      邊為商店，尚稱熱鬧，旁為私人停車場，此經臺灣高等法
      院法官到場勘驗明確，有臺灣高等法院九十六年度重上更
      (一)字第八四號返還共有物事件卷宗（第三一頁至三三頁）
      勘驗程序筆錄暨附圖在卷可參，本院審酌系爭土地地目為
      田地，僅能從事耕作使用，原告並非從事農耕業，僅能將
      土地出租他人、收取地租，而耕地租用法定地租上限為地
      價百分之八，被告占用土地年代久遠，確用以種植蔬菜等
      情，認為原告所受相當於地租之損害以按土地申報地價年
      息百分之八計算，尚屬相當。
（三）則原告主張其自九十六年一月五日起至被告返還本件所占
      用土地之日止，按年受有相當於租金之損害二十九萬一千
      九百七十一元（計算式詳如附表），尚非無憑，逾此範圍
      之請求，則非有據，爰予駁回。
七、本件事證已臻明確，兩造其餘攻擊防禦方法及所提證據，於
    判決結果不生影響，爰不一一論列，併此敘明。
八、原告陳明願供擔保請准宣告假執行，就原告勝訴部分，核無
    不合，爰酌定相當擔保金額准許之，原告敗訴部分，其假執
    行之聲請亦失所附麗，爰併駁回之。
據上論結，本件原告之訴一部有理由、一部無理由，依民事訴訟
法第七十九條、第八十五條第一項、第三百九十條第二項，判決
如主文。
中    華    民    國    97    年    7     月    31    日
                    民事第一庭  法  官  洪文慧
上列正本核與原本無異。
如不服本判決，得於判決送達之翌日起二十日內，以書狀敘述理
由，向本庭提起上訴。
中    華    民    國    97    年    7     月    31    日
                                書記官  林芝儀
附表：每年相當於租金之損害計算式
 ★本件占用面積（平方公尺）
 臺北縣新店市○○段第八五地號4276.05-240.91＝4035.14
 臺北縣新店市○○段第八七地號3512.36
 ＋＝ 7547.5
 -----------------------------------------------------
 ★ 每平方公尺申報地價    占用面積      租金率
       （新臺幣）       （平方公尺）
         4352         ×   7547.5      × 8％
  ≒0000000【小數點以下四捨五入】
 -----------------------------------------------------
 ★原告得請求之數額（各九分之一）
   0000000×1/9≒291971【小數點以下四捨五入】
附圖：臺北縣新店地政事務所93.10.04土地複丈成果圖


司法院資訊處製作；財團法人民間司法改革基金會備份。
